【裁判字號】    99,重訴,539
【裁判日期】    990917
【裁判案由】    債務人異議之訴
【裁判全文】
臺灣臺北地方法院民事判決             99年度重訴字第539號
原      告  丁○○即張淑貞）.
訴訟代理人  徐松龍律師
複代理人    徐瑋琳律師
被      告  板信商業銀行股份有限公司
法定代理人  己○○
訴訟代理人  甲○○
            乙○○
            戊○○
            丙○○
上列當事人間債務人異議之訴事件，本院於民國99年9月3日言詞
辯論終結，判決如下：
    主      文
原告之訴駁回。
訴訟費用由原告負擔。
    事實及理由
一、原告主張：被告雖以伊積欠新臺幣（下同）2,000萬元借款
    債務為由，聲請臺灣高雄地方法院（下稱高雄地院）核發90
    年度促字第23474號、第23484號支付命令（下稱系爭支付命
    令），惟伊前於民國86年間向訴外人高雄市第五信用合作社
    （下稱高雄五信）借款1,500萬元及500萬元，因板橋信用合
    作社（下稱板信，嗣組織變更為板信商業銀行股份有限公司
    即被告）於86年9月3日概括承受高雄五信之資產，伊乃以換
    單方式，於86年12月19日向被告借款2,000萬元，用以清償
    伊對高雄五信之前開2,000萬元借款債務。然高雄五信所通
    過轉讓資產契約之決議（下稱系爭決議）已經判決撤銷確定
    ，板信與高雄五信間之概括承受契約溯及無效，系爭支付命
    令所示債權亦當然消滅，被告自不得以其有2,000萬元債權
    之詞聲請強制執行；又縱本件2000萬元為伊與被告間之消費
    借貸關係，惟概括承受契約為無效，被告受償伊對高雄五信
    所清償2,000萬元借款債務之法律上原因亦隨之消滅，依民
    法第179條及第182條第2項規定，被告理應返還其所受領之
    2,000萬元，並附加自系爭決議遭撤銷確定之翌日即91年1月
    25日起之法定利息；又被告雖請求自91年3月5日起按年息8.
    3%計算之利息暨依約計算之違約金，然被告於99年間始聲請
    強制執行，94年2月3日前之利息債權顯罹於時效，伊得拒絕
    給付，爰以99年5月28日民事陳報更正狀繕本之送達，將伊
    對被告之不當得利債權及利息債權與系爭支付命令所示債權
    互為抵銷，並依借款本金、利息，及違約金之順序抵銷，伊
    對被告之債務既已因抵銷而消滅，系爭支付命令成立後即有
    消滅事由，爰依強制執行法第14條第1項規定起訴，並聲明
    ：本院99年度司執字第12517號清償借款強制執行事件之強
    制執行程序（下稱系爭執行程序）應予撤銷。
二、被告則以：原告於86年12月19日邀同訴外人張正雄為連帶保
    證人，向伊借款2,000萬元，用以清償其對高雄五信之2,000
    萬元借款債務；又於借期屆至後之87年12月19日邀同張正雄
    為連帶保證人，向伊借款2,000萬元清償其向伊借貸之2,000
    萬元；嗣89年1月18日，又以張正雄為連帶保證人，向伊借
    款2,000萬元清償87年12月19日所借貸之2000萬元，除簽署
    借款1,500萬元之借據外，並與張正雄共同簽發面額500萬元
    之本票以為擔保。然原告未如期償還2,000萬元借款，伊乃
    聲請高雄地院核發系爭支付命令，伊持之聲請強制執行，於
    法自屬有據，核與概括承受高雄五信資產無關。又縱概括承
    受契約之效力因系爭決議遭撤銷而受影響，但原告借貸償還
    債務後，對高雄五信即不再負有債務，自無損害等語，資為
    抗辯。並聲明：如主文第1項所示。
三、本件不爭執之事實（見本院卷第153頁正反面、第193頁反面
    ）：
  (一)高雄五信86年9月6日86年度第2次臨時社員代表大會原作成
    「將本社全部營業及資產、負債讓與板信（嗣變更組織為板
    信商業銀行股份有限公司即被告），並於辦妥全部之讓與手
    續後，再申請辦理本社之註銷登記」之決議（即系爭決議）
    ，惟張榮源等社員依民法第56條第1項規定提起撤銷系爭決
    議之訴，經臺灣高等法院高雄分院90年度上更(一)字第16號判
    決系爭決議應予撤銷，最高法院於91年1月24日裁定駁回高
    雄五信之上訴確定（見本院卷第9-45頁原證3）。
  (二)原告原邀同張正雄為連帶保證人，向高雄五信借貸2,000萬
    元，嗣86年12月19日，又以張正雄為連帶保證人向被告借款
    2,000萬元，並將2000萬元交付被告，用以清償對高雄五信
    所負之2,000萬元債務。87年12月19日再向被告借款2000萬
    元清償86年12月19日之借款，89年1月18日再向被告借款2,
    000萬元，簽署1,500萬元之借據，另共同簽發面額500萬元
    之本票予被告（見本院卷第95、93附件一、122頁被證3、12
    7頁被證7、124頁被證4）。迨90年間，被告以原告未如期償
    還2,000萬元借款為由，聲請高雄地院核發90年度促字第234
    74號、第23484號支付命令（即系爭支付命令）（見本院卷
    第102、103、106、107頁附件二）。
  (三)張正雄於77年7月18日、81年2月27日提出其所有不動產為其
    及原告暨訴外人張梁玉美向高雄五信借款之擔保，並設定最
    高限額2,160萬元、3,360萬元之抵押權予高雄五信，嗣86年
    11月7日，板信以法人合併為由，辦妥抵押權人之變更登記
    。90年間，被告以張正雄、原告未清償借款為由聲請高雄地
    院以90年度拍字第2444號准許拍賣抵押物之裁定，其後於90
    年5月16日聲請高雄地院拍賣抵押物（案列90年度執字第164
    53號），強制執行程序進行中，復以系爭支付命令為執行名
    義，高雄地院嗣就系爭支付命令不足受償部分核發債權憑證
    。
  (四)被告於90年間持高雄地院90年執字第16453號債權憑證，向
    高雄地院聲請強制執行（案列90年度執字第23359號），於
    91年5月24日受償7,204元；於93年間向桃園地方法院聲請強
    制執行（93年度執字第11151、11152號），並於96年2月5日
    受償執行費4萬2000元；繼於99年2月4日向本院聲請強制執
    行（即系爭執行事件），迄未執行終結。
四、原告主張高雄五信通過轉讓資產予板信之決議（即系爭決議
    ）已經判決撤銷確定，板信與高雄五信間之概括承受契約溯
    及無效，系爭支付命令所示債權亦當然消滅等語，並提出高
    雄地院86年度訴字第2766號判決、臺灣高等法院高雄分院90
    年度上更(一)字第16號判決，及最高法院91年度台上字第159
    號裁定為證（見本院卷第9-45頁原證3）。經查：
  (一)原告陳稱86年12月19日之借貸係延續高雄五信之債務「換單
    」而來，並非新的借貸關係云云。但債權債務之主體應以締
    結契約之當事人為準，凡依契約之文義，足認為借貸人，不
    問其借貸之動機為何，該貸與人對於借貸人當然得行使消費
    借貸契約上之權利。被告以原告未清償其於89年1月18日所
    借貸之2000萬元為由，聲請核發系爭支付命令，既為原告所
    未爭執（見不爭執事實(二)），原告為2000萬元消費借貸契約
    之借貸人，被告為貸與人之事實，即堪認定。故不論其是否
    為清償其對高雄五信所負2,000萬元借款債務而向被告借貸
    ，核屬其向被告消費借貸之動機，尚無礙於消費借貸契約之
    成立，更無由影響被告本於消費借貸契約所得行使之權利。
    原告主張系爭支付命令所示債權隨同系爭決議無效而溯及無
    效云云，容有誤會，並不可取。
  (二)原告又稱被告並無任何金錢貸放云云，然89年1月18日之2,0
    00萬元借貸係用以清償原告於87年12月19日向被告而為之2,
    000萬元借款債務，而87年12月19日借貸之2,000萬元又係為
    清償86年12月19日之2,000萬元借款債務，均如前述（見不
    爭執事實(二)），而被告已依約撥付2,000萬元予原告，復有
    被告所提交易明細表可證（見本院卷第122-125頁被證3-5）
    ，自足認被告已為2,000萬元借款之交付。原告主張被告未
    為任何金錢之貸放云云，核與事實相間，仍難採取。
  (三)原告是否向被告借貸2,000萬元清償其對高雄五信之債務，
    乃其是否締約之動機，對於其與被告所成立之2,000萬元消
    費借貸契約之效力並不生影響，況被告已為2,000萬元之交
    付，更足認兩造間之2,000萬元消費借貸契約之效力業已發
    生。原告以高雄五信所通過轉讓資產予板信之系爭決議經判
    決撤銷確定為由，主張系爭支付命令所示債權亦當然無效云
    云，為無理由，不應採取。
五、原告次主張被告受領其對高雄五信所清償之2,000萬元之法
    律原因已因系爭決議遭撤銷確定而嗣後消滅，被告顯受有不
    當利益云云。惟按不當得利乃對於違反公平原則之財產變動
    ，剝奪受益人所受利益，以調整其財產狀態為目的，並以無
    法律上之原因而受利益致他人受損害為基礎，倘無損害（既
    存財產之積極減少或應得利益之喪失）即無由成立不當得利
    ，此觀民法第179條規定自明。經查，原告將其於86年12月1
    9日向被告所貸得之2,000萬元，用以清償其對高雄五信之2,
    000萬元借貸債務，且經被告予以受領，被告受讓高雄五信
    資產之系爭決議事後遭法院判決撤銷確定等情，雖如前述，
    然「向第三人為清償，經其受領，受領人係債權之準占有人
    者，以債務人不知其非債權人者為限，有清償之效力。」，
    為民法第310條第2款所明定，原告向被告提出2,000萬元之
    給付時，既認被告係高雄五信資產受讓人，則被告為高雄五
    信對於原告債權之準占有人，至為明確。因此，縱被告與高
    雄五信間之概括承受契約溯及無效，原告於86年12月19日將
    其向被告借貸而得之2,000萬元交予被告清償債務時，既不
    知被告並非真正債權人，依民法第310條第2款規定，原告所
    為之履行消費借貸債務之給付，仍生清償之效力，其對高雄
    五信之消費借貸債務自因之消滅。對原告而言，其消極財產
    顯然因之減少，要無損害可言。依前揭說明，則縱被告因原
    告之清償而受有利益，亦僅高雄五信得對被告請求返還不當
    得利。原告主張被告受領2,000萬元之法律上原因事後消滅
    ，應如數返還，且應附加自系爭決議遭判決撤銷之翌日即91
    年1月25日起之法定利息，並據以行使抵銷權，於法顯有未
    合，洵非可取。
六、原告又主張被告於90年間聲請拍賣張正雄不動產後，於99年
    2月4日始向本院聲請強制執行，自不得行使94年2月3日前之
    利息債權云云。惟按「請求權，因十五年間不行使而消滅但
    法律所定期間較短者，依其規定；利息、紅利、租金、贍養
    費、退職金及其他一年或不及一年之定期給付債權，其各期
    給付請求權，因五年間不行使而消滅；又消滅時效因開始執
    行行為或聲請強制執行而中斷；時效中斷者，自中斷之事由
    終止時，重行起算，民法第125條、第126條、第129條第2項
    第5款及第137條第1項分別定有明文。經查，被告前於90年
    5月16日以高雄地院90年度拍字第2444號拍賣抵押物裁定為
    執行名義，聲請高雄地院以90年度執字第16453號拍賣抵押
    物強制執行事件強制執行張正雄之不動產，強制執行程序進
    行中，復以系爭支付命令為執行名義，高雄地院嗣就系爭支
    付命令不足受償部分核發債權憑證；90年間，持高雄地院90
    年執字第16453號債權憑證，聲請強制執行，經高雄地院以
    90年度執字第23359號受理在案後，於91年5月24日受償7,20
    4元；93年間，再向桃園地方法院聲請強制執行（案列93年
    度執字第11151、11152號），並於96年2月5日受償執行費4
    萬2, 000元等情，均如前述（見不爭執事實(三)、(四)），是本
    件利息債權5年之消滅時效，已因被告聲請執行而中斷，於
    91年4月10日高雄地院核發債權憑證結案後（見本院卷第183
    頁），重行起算5年；於91年5月24日、96年2月5日分別聲請
    強制執行而受償7,204元及4萬2,000元，並檢還債權憑證時
    ，又重行起算5年。故被告於99年2月4日再聲請本件強制執
    行時，並未逾5年之時效。原告主張本件利息債權逾5年之消
    滅時效，於法亦有未合，仍不足取。
七、綜上所述，系爭決議雖遭判決撤銷確定，然兩造間之2,000
    萬元消費借貸契約已成立且生效，且原告未因其以向被告借
    貸而得之2,000元清償對高雄五信之消費借貸債務而受有損
    害，對被告即無不當得利債權，又被告已藉由聲請強制執行
    以行使消費借貸本金、利息與違約金債權，亦無利息債權罹
    於時效情形，原告主張其與被告間之消費借貸契約無效、以
    其對被告之不當得利債權行使抵銷權，並為利息債權之時效
    抗辯，請求撤銷系爭執行程序，洵非正當，不應准許。
八、本件事證已臻明確，兩造其餘攻擊與防禦方法均與判決結果
    不生影響，不再一一論述，附此敘明。
九、訴訟費用負擔之依據：民事訴訟法第78條。
中    華    民    國    99    年    9     月    17    日
                  民事第四庭    法  官  許純芳
以上正本係照原本作成。
如對本判決上訴，須於判決送達後20日內向本院提出上訴狀。如
委任律師提起上訴者，應一併繳納上訴審裁判費。
中    華    民    國    99    年     9    月    17    日
                                書記官  陳怡君

司法院資訊處製作；財團法人民間司法改革基金會備份。
